臺灣高等法院高雄分院民事判決　九十年度重上字第八五號
　　上　訴　人　戊○○○即吳.
　　　　　　　　乙○○
　　　　　　　　甲○○
　　　　　　　　庚○○
　　　　　　　　辛○○
　　　　　　　　丙○○
　　　　　　　　己○○
　　被上訴人　　丁○○
右當事人間排除侵害事件，上訴人對於中華民國九十年六月二十九日台灣高雄地方法
院八十九年度訴字第二三九號第一審判決提起上訴，本院判決如左：
    主　　文
原判決關於上訴人敗訴部分（庚○○應將原判決附圖一所示Ｆ１建物拆除交還該土地
部分除外），與該部分假執行之宣告，暨訴訟費用之裁判（除確定部分外）均廢棄。
前開廢棄部分，被上訴人在第一審之訴及假執行之聲請均駁回。
第一、二審訴訟費用（除確定部分外）由被上訴人負擔。
    事    實
甲、上訴人方面：
一、聲明：求為判決如主文所示。
二、陳述：除引用與原審判決相同者外，另補稱：
（一）按公同共有人中之一人，以公同共有物所有權之移轉為買賣契約之標的，並非
      所謂以不能之給付為契約標的，其移轉所有權之處分行為，雖因未經其他公同
      共有人之承諾不能發生效力，而其關於買賣債權契約則非無效，又按消滅時效
      完成，僅債務人取得拒絕履行之抗辯權，得執以拒絕給付而已，其原有之法律
      關係並不因而消滅，在土地買賣之情形，倘出賣人已交付土地與買受人，雖買
      受人之所有權移轉登記請求權之消滅時效已完成，惟其占有土地既係出賣人本
      於買賣之法律關係所交付，即具有正當權源，原出賣人自不得認係無權占有而
      請求返還，迭經最高法院三十三年上字第二四八九號及八十五年台上字第三八
      九號著有判例，姑不論上訴人等七人係先後向系爭土地之共有人李金英購買土
      地蓋建房屋，業已提出買賣契約書附原審卷可稽，且經其本人及女兒蘇李京（
      亦為共有人）承認同意出售，有證明書乙紙佐證，揆諸上引法例意旨，並非無
      權占有，況被上訴人丁○○係行使共有人之請求權，本件系爭土地尚未分割仍
      屬分別共有，則上訴人等占有土地既源出於其他共有人之持分買賣，原審認無
      正當權源，顯非允當。
（二）次查權利之行使，不得違反公共利益或以損害他人為主要目的，行使權利履行
      義務，應依誠實及信用方法，民法第一百四十八條定有明文，且權利之行使是
      否以損害他人為主要目的，應就權利人行使所能取得之利益，與他人及國家社
      會因其權利之行使所受之損失，比較衡量以定之，倘其權利之行使，自己所得
      利益極少，而他人及國家社會所受之損失甚大者，非不得視為以損害他人為主
      要目的，又誠實信用原則，係在具體的權利義務之關係，依正義公平之方法，
      確定並實現權利之內容，避免當事人間犧牲他方利益以圖利自己，自應以權利
      及義務人雙方利益為衡量依據，並應考察權利義務之社會上作用，於具體事實
      妥善運用之方法，業經最高法院七十一年台上字第七三七號及八十六年台上字
      第六十四號著有判例。本件系爭土地上訴人之房屋毗鄰興建，耗費不貲具備經
      濟上之價值，且自四十五年九月間迄至八十九年二月起訴為止，將近四十四年
      ，土地共有人未曾提出異議，彼此相安無事，足見默許上訴人等使用基地，不
      料被上訴人丁○○係被利用之人頭，登記持分不過三二六七分之三，合計面積
      不到一坪（○‧五七六坪）竟出而請求拆屋還地，被上訴人顯有濫用權力，損
      害他人為主要目的及違背誠實信用之原則至為顯然，殊無足採。
三、證據：除引用原審證據方法外，另提出證明書及判例影本各一份、土地登記謄本
    十七紙。
乙、被上訴人方面：
一、聲明：求為判決上訴駁回。
二、陳述：除引用與原審判決相同者外，另補稱：
（一）上訴人上訴理由狀援引最高法院三十三年上字第二四八九號及八十五年台上字
      第三八九號判例，主張渠等並非無權占有云云，固非無據。惟查，上開二則判
      例明白表示，買賣關係應屬債之關係，本於其相對性之性質，買受人所得抗辯
      之對象應為出賣人而非其它共有人。現依兩造不爭執之事實為上訴人係先後分
      別向李金英購買土地，且李金英在為出售行為時，原所有權人李水業已死亡，
      李金英僅屬全體繼承人中之一人而已，而李金英出售土地時，並未得其它共有
      人事前允許或事後同意，亦為上訴人所知悉。是以，上訴人與李金英所簽訂之
      買賣契約，僅能拘束契約之雙方當事人，而不能拘束其它共有人，更何況被上
      訴人在原審係本於民法第七百六十七條為請求權依據，上訴人更不得以其對出
      賣人之債權對抗被上訴人之所有權（最高法院八十三年台上字第三二四三號判
      例判照）。
（二）又，上訴人以渠等將自原出賣人李金英移轉系爭土地之持分，進而主張上訴人
      占有系爭土地有合法權源云云。按最高法院於七十四年二月五日在七十四年度
      第二次民事庭會議決議認為：「未經共有人協議分管之共有物，共有人對共有
      物之特定部分占用收益，須徵得他共有人全體之同意。如未經他共有人同意而
      就共有物之全部或一部任意占用收益，他共有人得本於所有權請求除去其妨害
      或請求向全體共有人返還占用部分。但不得將各共有人之應有部分固定於共有
      物之特定部分，並進而主張他共有人超過其應有部分之占用部分為無權占有而
      請求返還於己。」司法院第一廳在乙則法律問題，根據最高法院此項決議提出
      如下研究意見：「各共有人本其所有權之作用，對於共有物全部，均有使用收
      益權，惟其使用收益之權，應按其應有部分而行使之，如共有人對共有物之特
      定部分占用收益，須徵得他共有人全體之同意，倘未經他共有人同意而就共有
      物之全部或一部任意占用收益，即屬侵害他共有人之權利，他共有人自得本於
      所有權，請求除去其妨害或請求向全體共有人返還占用部分」。此項研究意見
      肯定共有人中之一人逾越其應有部分行使權利，亦可構成無權占有。經查，上
      訴人占有系爭土地不僅未得其它共有人同意，遑論持有共有人之任何持分，縱
      認李金英將其持分移轉予上訴人，亦不得據此主張占有為合法，揆諸上開最高
      法院決議，上訴人顯然無權占用系爭土地。
（三）上訴人又辯稱被上訴人提起本訴，係違反誠信原則，亦其權利之行使係以損害
      他人為主要之目的云云，然查，上訴人等人在原審法院審理時自陳，渠等於買
      受土地時，均已知系爭土地登記名義人李水業已死亡，且系爭土地尚未辦妥繼
      承登記等情，且上訴人所提出之買賣契約書均載明在嗣辦妥繼承登記後為移轉
      登記，足見上訴人等人早已知悉系爭土地所有權之變動情事，且上訴人買受多
      年亦未請求出賣人為移轉登記，實有消極不行使其權利之舉，而被上訴人於買
　　　受系爭土地後，並於李水之繼承人辦妥繼承登記後，進而出面主張所有權之排
      除侵害，其行使權利尚屬合法，非能認權利濫用。況被上訴人非李水之繼承人
      ，其於取得權利後逕而行使排除侵害之請求，尚非能認有違誠信原則。
三、證據：援用原審之證據方法。
    理    由
一、本件被上訴人起訴主張：被上訴人為系爭坐落高雄縣大樹鄉○○段五○一、五○
    二、五０九、五四六、五四七、五四八、五五○、五五一、五六三等地號土地（
    下稱系爭土地）之共有人（應有部分三二六七分之三），上訴人等七人未經全體
    共有人同意，竟擅自佔用系爭土地並搭建房屋使用（占用面積如原判決附表所示
    ，佔用位置如原判決附圖一、二所示），被上訴人為維護所有權人權益，屢次催
    促上訴人等儘速搬遷，惟均不獲置理。爰依民法第七百六十七條規定，本於所有
    權人地位，起訴請求上訴人等將地上建物拆除，將占用之系爭土地返還共有人全
    體。（按原判決除前開上訴人等七人部分外，其餘部分均未據聲明不服）。
二、上訴人等則以：伊等並非無權占有，而係由系爭土地之原所有權人李水之繼承人
    李金英、蘇李京（代理李金英）等人出賣與上訴人等，既係自李水之原繼承人李
    金英處買受，且李水之其餘繼承人均未表示反對，而被上訴人既繼受自原所有權
    人，則應當繼受原所有權人處分之事實，而上訴人等買受系爭土地建築房屋，或
    於買受前即租地建屋，歷經數十年，被上訴人或李水之繼承人均未對上訴人等追
    討，何以迄今始提起訴訟，足見李水之繼承人早已默認李金英之出賣行為，況被
    上訴人僅為共有人之一，且取得持分之面積不到一坪，顯與買受人間有虛偽買賣
    ，為無效之買賣行為，並顯有權利濫用及違反誠信原則，上訴人等均非無權占有
    ，被上訴人之請求無理由等語置辯。
三、查被上訴人主張伊為系爭土地之共有人之一，分別為上訴人等占有土地建有房屋
    如原判決附表及附圖一、二所示等事實，已據其提出系爭土地之土地登記簿謄本
    為證（見原審卷(一)第四二～一八四頁），而上訴人等對於系爭土地上建有房屋之
    事實亦不爭執，復經原法院至現場勘驗並囑託高雄縣鳳山地政事務所派員實施測
    量，有勘驗筆錄及複丈成果圖附卷可憑，堪信被上訴人此部分主張為真實；被上
    訴人又主張上訴人等為無權占用，上訴人則抗辯稱伊等係向李金英、蘇李京（李
    水與李金英之女）買受而占有系爭土地，被上訴人就此並不爭執（本院卷第六十
    四頁），故上訴人請求傳訊證人蘇李京即無必要，亦足信此部分為真實。至上訴
    人抗辯被上訴人取得所有權登記係為假買賣，為通謀之虛偽意思表示，應為無效
    云云；然查上訴人係案外人唐建平之受僱人，因唐建平向共有人盧耀欽、盧耀村
    、盧耀盛、盧香妹、盧富秣、盧耀銘、盧香枝、盧香時、盧耀展、盧香滿等人購
    買應有部分，而信託登記上訴人名義，有協議書影本十份及對帳單影本一件附卷
    可憑（見原審卷第六六～八九頁），上訴人質疑被上訴人取得系爭土地所有權應
    有部分之抗辯自無可取。
四、次按繼承人有數人時，在分割遺產前，各繼承人對於遺產全部為公同共有。公同
    共有之遺產，得由繼承人中互推一人管理之。又公同共有人之權利義務，除法律
    或契約另有規定外，公同共有物之處分，及其他之權利行使，應得公同共有人全
　　體之同意。民法第一千一百五十一條、第一千一百五十二條及第八百二十八條定
　　有明文。上訴人抗辯稱伊等占用系爭土地係分別向原土地所有權人李水之繼承人
    李金英承租後買受，當時李金英是本於家長之身分管理系爭土地所為云云，並提
    出買賣契約書、杜賣盡根契據及證明書等影本為證（見原審卷(二)第二五二～二八
    四頁）。查被繼承人李水係於三十八年十一月二十四死亡，系爭土地於當時係由
    被繼承人李水之偏房李金英為管理、使用、收益及處分，且於該時即繼承開始之
    時起以迄八十八年間辦理繼承登記或現時均無其他繼承人有反對之表示，此從證
    人亦為系爭土地共有人盧金花證稱「李金鶴、蘇李京是我阿姨，沒有告訴我們土
    地之事，我們共有人皆是繼承後才知道有土地」、「是唐建平說我們有土地可繼
    承，要求讓他代辦繼承事宜，再給他三分之一做代價」等語，及證人即日據時期
    任地方保正之梁保印證稱「李水是地主，李金英是李水的妻子之一，都是李金英
    全權代表李水收租或買賣，沒聽過其他各房子孫有何異議」、「我朋友買土地時
    ，我是立會人要求李金英立據，當時李金英尚未繼承，但她說可以全權處理，待
    繼承後再過戶，且記載於契約內」等語（見原審卷(二)第一四０、一四一頁），足
    以證知。而依上訴人等提出之上開契約、契據等文書，上訴人等分別自四十年間
    起與李金英為買賣行為，契約內容亦分別有「曾出租與買受人建築房屋」之記載
    ，益證上訴人所稱有先租地建屋再買地，亦有買地建屋者等情非虛。又查李金英
    早於三十五年戶籍登記為戶長李水之妻，有屏東市戶政事務所函附之戶籍謄本一
    份可稽（見原審卷(二)五八頁），此乃因李水之妻李吳鷗早於昭和十一年（即民國
    二十五）死亡，有高雄縣鳳山地政事務所函附之繼承系統表影本可稽（見原審卷
    (二)第二九一頁），是李水死亡後，李金英既為李家管理家務者，則為家計負擔在
    必要限度內處分當時尚屬繼承人數人公同共有之遺產，當可推定其已得公同共有
    人全體之同意，且從公同共有人全體上述之迄今未為任何反對舉動，亦足以推知
    其等均已同意由李金英管理家務包括系爭土地之管理、處分，則李金英所為與上
    訴人間之買賣行為，依上所述，即難謂為無效（最高法院三十三年上字第五七六
    號、第一一九六號判例參照）。被上訴人主張李金英未得全體共有人同意與上訴
    人簽訂買賣契約，不能拘束其他共有人云云，自無可採。
五、綜上所述，上訴人既因向李金英買受系爭土地而占有並分別建屋使用，其占有即
    難謂為無權源，且上訴人等既係就其已有或就固定部分建屋使用，並為當時系爭
    土地之管理人代表所出賣，亦足以推定買賣雙方已有由上訴人就其買受供建屋之
    部分為分管之合意甚明，從而上訴人抗辯伊等因買賣關係而有權占有系爭土地，
    自屬可信，被上訴人主張上訴人等無權占用系爭土地，而本於所有權請求上訴人
    拆除地上物返還土地，即為無理由，不應准許。其假執行之聲請亦失所附麗，應
    併予駁回。原審未察，遽予判命上訴人應返還如原判決附表及附圖(一)(二)所示之土
    地，並為假執行之宣告，自有未洽。上訴意旨指摘原判決此部分不當，求予廢棄
    改判，為有理由，自應由本院將原判決此部分予以廢棄，並駁回被上訴人此部分
    在第一審之訴及假執行之聲請。至兩造其餘攻擊防禦之方法，與判決之基礎不生
    影響，不一一論述，附此敘明。
六、據上論結，本件上訴為有理由，依民事訴訟法第四百五十條、第七十八條判決如
    主文。
中　　　華　　　民　　　國　　九十一　　年　　　一　　　月　　十六　　　日
                                      臺灣高等法院高雄分院民事第五庭
~B1審判長法官　蔡明宛
~B2法　　　官　黃科瑜
~B3法　　　官　林健彥
右為正本係照原本作成。
如對本判決上訴，須於判決送達後二十日內向本院提出上訴狀，其未表明上訴理由者
，應於上訴後二十日內向本院提出上訴理由書（均須按他造當事人之人數附繕本）。
上訴時應提出委任律師或具有律師資格之人之委任狀，並依附註條文規定辦理。
中　　　華　　　民　　　國　　九十一　　年　　　一　　　月　　 十七　　 日
~B法院書記官　葉淑華
附註：
民事訴訟法第四百六十六條之一：
對於第二審判決上訴，上訴人應委任律師為訴訟代理人，但上訴人或其法定代理人具
有律師資格者，不在此限。
上訴人之配偶、三親等內之血親、二親等內之姻親，或上訴人為法人、中央或地方機
關時，其所屬專任人員具有律師資格並經法院認為適當者，亦得為第三審訴訟代理人。
第一項但書及第二項情形，應於提起上訴或委任時釋明之。
                                                                    Ａ
